臺灣臺中地方法院民事判決　　　　　　　96年度訴字第1988號
原　　　告　乙○○
　　　　　　　　　　　指定送達.
訴訟代理人　林軍男律師
被　　　告　甲○○
訴訟代理人　賴思達律師
上列當事人間損害賠償事件，本院於民國96年11月12日言詞辯論
終結，判決如下：
    主    文
原告之訴及假執行之聲請均駁回。
訴訟費用由原告負擔。
    事實及理由
一、原告起訴主張略以：
（一）被告前於民國（下同）96年4月21日與原告就被告所有坐
      落臺中縣潭子鄉○○段地號424號、面積1083.87平方公尺
      、應有部分20分之12之土地（以下稱系爭土地），簽訂不
      動產買賣契約，約定買賣價金為1960萬元（以下稱系爭契
      約），原告已依約給付第一期款300萬元。依系爭契約第
      19條約定，被告承諾以系爭契約附件斜線部分確定為本件
      買賣之標的，並分割劃出特定其位置所有，且因該部分土
      地上有鐵皮屋，逾越部分被告應負責拆除交付原告。
（二）被告嗣藉故拒絕履約，經原告函催被告履行系爭契約，被
      告卻未於原告所定期限內，依約履行，已屬構成債務不履
      行之違約事由。被告嗣竟於兩造系爭契約存續期間，將系
      爭土地違約轉售予第三人江美玉，被告顯無履約之意，就
      系爭契約之標的被告已陷於給付不能之違約，原告現再以
      起訴狀送達為解除系爭契約之意思表示。
（三）依系爭契約第14條約定，如被告毀約不賣，或給付不能，
      或不為給付，或有其他違約情事時，原告除得解除本契約
      外，被告應於原告通知解約日起三日，立即將已支配款項
      全數返還入信託專戶，並應於解約日起十日內另交付原告
      已給付價款之一倍金額予原告，以為違約賠償。今原告已
      依約給付第一期款300萬元，則被告即應依前揭契約條款
      約定，賠償原告已給付價款300萬元之一倍金額，即600萬
      元作為原告之損害賠償。為此依系爭契約及民法債務不
      履行等相關規定，提起本件訴訟。並聲明：求為判決被告
      應給付原告600萬元及自起訴狀繕本送達之翌日起至清償
      日止，按年利率5%計算之利息，並陳明願供擔保請准宣告
      假執行。
二、被告答辯略以：
（一）原告於96年4月21日透過永慶不動產西屯區逢甲店之仲介
      訂約，將被告所有系爭土地應有部分20分之12出售予原告
      。惟嗣後該土地之共有人江美玉得知被告出售系爭土地，
      乃具函主張土地法第34條之1之優先承買權，被告於收受
      函件後即電話質問仲介公司之店長及代書，為何簽約及洽
      談過程均不告知有此規定以致生有爭執，渠等均支吾其詞
      ，嗣後一再談判協商未成，原告始提起本件訴訟。
（二）系爭土地出售乃將被告之應有部分全數出售，此觀之系爭
      契約第1條及買賣權利範圍載明以「土地持分20分之12」
      自明，原告稱是特定斜線部分為標的而非出售共有持分，
      此與事實不符。至於系爭契約第19條之特別約定事項，乃
      仲介所加註，當時被告因不諳法律，誤信仲介所稱辦理分
      割很容易等語，在不明究裡之情形下簽約。嗣兩造簽約後
      ，被告請求其餘共有人配合辦理分割，其餘共有人非但不
      同意，反而主張優先承購，被告始知協議分割根本不可能
      ；被告爰依民法第88條規定，撤銷系爭契約第19條條文。
      退言之，如認被告不得撤銷系爭契約第19條之意思表示，
      惟訂約當時系爭土地尚未分割，其斜線部分得否經分割獨
      立，作為系爭契約之標的，尚屬未定，故應解為該條約定
      應係以系爭土地「分割獨立斜線部分」為停止條件，於條
      件成就時，該約定始生效力。然本件嗣因共有人江美玉主
      張土地法規定之優先承買權，而無從辦理分割，條件已確
      定不能成就，因此該條約定當然不生效力。
（三）原告於系爭契約簽訂前，即明知本件買賣有土地法第34條
      之1規定之適用，且能預見共有人有可能優先承買，如共
      有人主張優先承買，被告必須優先出賣予該共有人，於此
      情形下，兩造間之買賣契約當然失其效力。本件共有人江
      美玉主張優先承買，有如前述，則系爭契約之解除條件成
      就，契約當然失其效力，本無互相請求賠償之餘地。再共
      有人對被告主張優先承買權，此乃法律所賦予共有人之權
      利，被告亦無法拒絕。若謂共有人依法主張優先承買時出
      售人即屬違約，於法自有不符。
（四）原告就系爭買賣價金之給付係信託予仲介公司所指定之僑
      馥建築經理股份有限公司（下稱僑馥公司）所設之不動產
      價金信託專戶，並未給付予被告，而僑馥公司既為仲介所
      指定，依民法第574條規定，仲介並無為被告受領給付之
      權，是本件買賣價金第一期款300萬元尚未給付被告甚明
      ，則依系爭契約約定，本件自無違約金之可言。退言之，
      系爭契約第14條約定之賠償金額為已付價款之一倍，縱認
      被告有違約，然原告僅給付第一期款300萬元，而300萬元
      之一倍仍為300萬元，並非600萬元，原告請求600萬元自
      屬無據。末查，系爭契約乃買賣系爭土地之應有部分，被
      告經共有人主張優先承買，別無選擇，必須以同一價格優
      先出售予共有人，並非故意違約轉賣謀利，另系爭契約第
      19條乃被告基於錯誤認知而加註，且原告實際上亦未受有
      任何損害，縱有損害亦屬極微，系爭契約約定違約金實屬
      過高，請依民法第252條規定職權予以酌減。
（五）綜上，原告之訴顯無理由。並聲明：求為判決駁回原告之
      訴及假執行之聲請，並陳明如受不利判決，願供擔保請准
      免假執行。
三、兩造經本院整理不爭執事項，並協議簡化爭點如下，本院並
    以不爭執之事實為本判決之基礎：
（一）兩造不爭執之事實：
    1.兩造於96年4月21日簽訂系爭契約。
    2.原告於簽約之際交付第一期款300萬元給履約保證的僑馥
      建築經理股份有限公司不動產價金信託專戶。
    3.系爭契約買賣標的即系爭土地為共有土地，被告原應有部
      分為20分之12。
    4.被告所有系爭土地之應有部分20分之12於96年7月6日辦畢
      所有權移轉登記與訴外人江美玉。
（二）本件之爭點：
    1.兩造買賣系爭土地其真意究為買賣特定部分土地或應有部
      分？
    2.兩造系爭契約第19條約定，被告是否因誤信仲介之言，陷
      於錯誤，始簽下此約定？被告可否據此主張撤銷？
    3.系爭契約第19條可否認係以「分割獨立出斜線部分」為契
      約之停止條件？
    4.訴外人江美玉是否曾主張共有人優先承買權？
    5.如有共有人優先承買，是否仍構成本件被告違約？
    6.系爭契約第14條約定之賠償數額若干？
    7.系爭契約第14條約定之賠償數額是否過高？有否職權酌減
      之必要？
四、法院之判斷：
（一）按解釋意思表示，應探求當事人之真意，不得拘泥於所用
      之辭句，民法第98條定有明文。次按分別共有之各共有人
      ，按其應有部分對於共有物之全部有使用收益之權，所謂
      應有部分，係指分別共有人得行使權利之比例，而非指共
      有物之特定部分，因此分別共有之各共有人，得按其應有
      部分之比例，對於共有物之全部行使權利。至於共有物未
      分割前，各共有人實際上劃定範圍使用共有物者，乃屬一
      種分管性質，與共有物之分割不同。而共有人固得自由讓
      與其應有部分，惟讓與應有部分時，受讓人仍按其應有部
      分與他共有人繼續共有關係，若將共有特定之一部分讓與
      他人，使受讓人就該一部分取得單獨所有權，則非民法第
      819條第1項所謂應有部分之處分，而為同條第2項所謂共
      有物之處分，其讓與非得共有人全體之同意，不生效力（
      最高法院57年台上字第2387號、40年台上字第1479號判例
      意旨參照）。查系爭契約訂定之際，被告就系爭土地所擁
      有者乃所有權之應有部分20分之12，而被告雖占有如系爭
      契約附件斜線部分，惟依系爭契約第1條及第19條約定內
      容略以：被告就系爭土地之所有權為應有部分20分之12，
      地上有鐵皮屋，兩造同意以附件斜線部分為買賣標的及位
      置，且被告應分割系爭土地為二筆地號，面積應與被告所
      有之面積相同，而分割後被告於交地前負責鑑界土地予原
      告等。足見，依兩造簽約之文字，原告雖有意取得如系爭
      契約附件斜線部分之特定位置，惟其仍須經由被告與其他
      土地共有人進行系爭土地分割始為可行。若將之解為被告
      出售此斜線部分之特定部分，則依前揭最高法院40年台上
      字第1479號判例意旨，此項約定即屬共有物之處分，其讓
      與非得共有人全體之同意，不生效力，顯非兩造簽訂系爭
      契約之本意。而若解釋為被告出售其應有部分予原告，且
      負有分割取得該斜線區域之特定部分後，辦理所有權移轉
      登記並交付該特定部分之土地與原告，始較符兩造契約之
      原意及目的。再按共有之應有部分乃指分別共有人得行使
      權利之比例，而非指共有物之特定部分，因此分別共有之
      各共有人，得按其應有部分之比例，對於共有物之全部行
      使權利。則被告未取得共有部分分割登記前，其並無對土
      地之特定部分有單獨所有；從而，本院認兩造系爭契約第
      19 條約定，應僅係以系爭土地分割獨立出系爭契約附件
      斜線部分為停止條件，於該條件成就時，被告即負有依系
      爭契約辦理所有權移轉登記及交付土地之義務，尚不能解
      為被告係出售系爭契約附件斜線部分之意。
（二）按土地法第34條之1第4項既規定共有人出賣其應有部分時
      ，他共有人得以同一價格共同或單獨優先承購，即賦予他
      共有人優先承購權，除出賣之應有部分已為移轉外，倘他
      共有人已主張優先承購權，原出賣之共有人及承買人即屬
      不得拒絕。是共有土地出賣人因他共有人主張優先承買權
      ，或其他共有人知有此買賣而自行主張依同樣條件優先承
      買，致不能依買賣契約為給付，其給付不能之事由應非可
      歸責於契約當事人之任何一方，則出賣人應不負違約責任
      （最高法院83年度台上字第1529號、85年度台上字第1009
      號、78年度台上字第2509號判決意旨參照）。查本件被告
      乃係出賣系爭土地所有權之應有部分20分之12與原告，已
      如前述。次查，系爭契約簽定後，系爭土地辦畢分割及所
      有權移轉登記前，系爭土地之共有人江美玉即具函表示以
      相同於原告買受被告系爭土地應有部分之價格主張優先承
      買，嗣並簽訂買賣契約辦畢所有權移轉登記等情，業經被
      告提出之共有人主張優先承買之存證信函、被告與共有人
      江美玉簽訂之土地買賣契約書、被告存摺受款紀錄等在卷
      足憑，且有原告提出之系爭土地土地登記簿謄本影本可稽
      ，再原告對該買賣契約及存摺證據亦不爭執其真正性（參
      本院96年11月12日言詞辯論筆錄），另共有人江美玉之存
      證信函亦均同時寄發與被告及原告（參上揭存證信函之副
      本收受人欄記載）；從而，被告抗辯本件係共有人江美玉
      主張優先承買，其始依法出售其所有系爭土地之應有部分
      予江美玉等節，堪信為真實。由上，被告出售系爭土地之
      應有部分與土地共有人之行為即屬依土地法第34條之1之
      規定所為之，揆諸上開最高法院判決意旨，被告嗣後不能
      再依兩造訂定之系爭契約履行，即無可歸責之事由，自亦
      無違約情事之可言。
（三）綜上，原告主張被告違反兩造系爭契約約定於契約存續期
      間將其所有系爭土地應有部分20分之12出售予訴外人江美
      玉，已屬違約，依系爭契約約定，請求被告應給付違約金
      600萬元，於法尚有未洽，自不應准許。
五、本件判決之基礎已臻明確，兩造其餘之攻擊防禦方法及舉證
    ，核與判決無影響，毋庸一一論列，併此敘明。
六、原告之訴已經駁回，其假執行之聲請已失所附麗，應併駁回
    之。
據上論結，本件原告之訴為無理由，依民事訴訟法第78條，判決
如主文。
中　　華　　民　　國　　96　　年　　11　　月　　26　　日
                  民事第二庭    法  官　王鏗普
正本係照原本作成。
如對本判決上訴，須於判決送達後20日內向本院提出上訴狀。
中　　華　　民　　國　　96　　年　　11　　月　　26　　日
                                書記官
